臺灣士林地方法院民事判決　　　　　　　 96年度訴字第519號
原　　　告　甲○○
被　　　告　華亞國際傳播股份有限公司
法定代理人　乙○○
上列當事人間確認清算人關係不存在事件，本院於民國96年6 月
4日言詞辯論終結，判決如下：
    主      文
確認原告與被告間清算人之委任關係不存在。
訴訟費用新臺幣壹萬柒仟佰拾伍元由被告負擔。
    事實及理由
一、按股份有限公司應由董事長對外代表公司，惟公司與董事間
    訴訟，除法律另有規定外，則由監察人或股東會所選任之人
    代表公司為訴訟，公司法第208 條第3 項、第213 條定有明
    文，其立法目的乃恐董事長代表公司對董事起訴，難免有循
    私之舉。若公司已解散行清算程序，公司董事雖不得以董事
    身分執行職務，而應由清算人執行清算事務，但公司之清算
    ，原則上以董事為清算人，除非公司法或章程另有規定或股
    東會另選清算人時，不在此限（公司法第322 條第1 項）。
    且清算人於執行清算事務範圍內，除另有規定外，其權利義
    務與董事同（公司法第324 條）。是董事原則上應為清算人
    ，且清算人之權利義務與董事同，則董事以清算人身分對董
    事為訴訟，亦難免有循私之舉。依同一法理，仍不宜由董事
    以清算人身分對董事為訴訟。再查清算中，公司股東會與監
    察人依然存續，對董事之訴訟依法仍應由監察人或股東會所
    選任之人代表公司為之，始為適法（最高法院94年度臺上字
    第230 號判決參照）。本件原告主張伊原為被告之董事，並
    於被告解散後，經被告股東會選任為清算人，惟伊嗣已表明
    不續任董事及不接任清算人職務，故訴請確認兩造間清算人
    之法律關係不存在等情，揆諸前揭規定及說明，就被告與原
    告間之訴訟性質而言，亦屬公司與董事間之訴訟，是應由被
    告之監察人乙○○代表被告應訴，合先敘明。
二、原告起訴主張：原告曾擔任被告之董事，任期自89年起至92
    年間止，被告於民國93年12月10日召開臨時股東會決議解散
    ，並選任原告為清算人，惟原告並未同意接任亦未向本院陳
    報就任，原告並多次口頭向被告董事長陳明不續任董事及接
    任清算人外，並先後於95年7 月15日及96年2 月1 日寄發存
    證信函予被告董事長，又於96年3 月17日寄發存證信函予全
    體股東表示不續任董事及接任清算人一事，並於本院言詞辯
    論時當場向被告為辭任董事及清算人之意思表示，兩造間已
    無清算人之法律關係存在，為此，提起本訴等語。並聲明：
    確認原告與被告間清算人之委任關係不存在。
三、被告法定代理人則辯稱：伊以為僅係被告之股東，不知被選
    為被告之監察人，去年原告收到稅捐稽徵處之補稅通知，才
    知道是被告之清算人，伊有收到原告所寄之存證信函等語。
四、按確認之訴，非原告有即受確認判決之法律上利益者，不得
    提起，民事訴訟法第247 條前段定有明文，而所謂「即受確
    認判決之法律上利益者」，須因法律關係之存否不明確，致
    原告在私法上之地位有受侵害之危險，而此項危險得以對於
    被告之確認判決除去之者，始為存在（最高法院27年上字第
    316 號判例參照）。原告主張伊已表明不續任被告董事，亦
    從未接任被告之清算人，嗣並已向被告為辭任董事及清算人
    之意思表示，惟因被告已向稅捐稽徵機關陳報原告為清算人
    ，原告並接獲稅捐稽徵機關以其為被告清算人之補稅通知，
    為兩造所不爭執，則原告與被告間有無清算人之委任關係存
    在即屬不明確，並導致原告私法上之地位有受侵害之危險，
    非經判決確認，無以除去，是原告訴請確認其與被告間清算
    人之委任關係不存在，即有即受確認判決之法律上利益，先
    予敘明。
五、兩造不爭執之事實：
  (一)原告曾擔任被告之董事，任期自89年10月25日起至92年10月
    24日止。
  (二)被告於93年12月10日召開臨時股東會決議解散，並選任原告
    為清算人，惟原告並未向本院陳報就任。
  (三)原告於96年3 月17日寄發存證信函予全體股東表示不續任董
    事及接任清算人一事。又於本院言詞辯論時，當場向被告為
    辭任董事及清算人之意思表示。
六、得心證之理由：
  (一)按「董事任期不得逾三年。但得連選連任。」「董事任期屆
    滿而不及改選時，延長其執行職務至改選董事就任時為止。
    」公司法第195 條第1 項、第2 項前段分別定有明文。是原
    告擔任被告董事之任期雖已於92年10月24日屆滿，惟因原告
    無法舉證證明被告嗣已改選董事，揆諸前揭規定，原告之董
    事職務仍存續中。
  (二)次按公司法第192 條第4 項規定，公司與董事間之關係，除
    本法另有規定外，依民法關於委任之規定。又依同法第324
    條規定，清算人於執行清算事務之範圍內，除本節有規定外
    ，其權利義務與董事同。是公司與董事、清算人間之法律關
    係，除公司法另有規定外，適用民法關於委任之規定。而稱
    委任者，謂當事人約定，一方委託他方處理事務，他方允為
    處理之契約，民法第528 條定有明文。亦即委任為契約，且
    事務之處理為受任人之義務，其成立須有受任人之承諾。被
    告股東會雖於決議解散後選任原告為清算人，惟因原告並未
    承諾，且未向本院聲報就任，被告亦無法舉證證明原告有承
    諾願任被告清算人之事實，則依前揭規定及說明，原告與被
    告間關於選任清算人之委任關係即不成立。
  (三)又依公司法第322 條第1 項規定，股份有限公司之清算，以
    董事為清算人；但本法或章程另有規定或股東會另選清算人
    時，不在此限。被告股東會選任原告為清算人，因未經原告
    承諾而不生效力，前已認定，則被告即恢復至自始未選任清
    算人之狀態，而原告復為被告之董事，依上開規定，包括原
    告在內之被告全體董事均為被告解散後之法定清算人。惟因
    公司與董事、清算人間之法律關係，適用民法關於委任之規
    定，已如前述，而民法第549 條第1 項規定，當事人之任何
    一方得隨時終止委任契約。原告既已於96年6 月4 日本院言
    詞辯論時，向被告為終止（辭任）董事及清算人之意思表示
    ，則其與被告間董事及法定清算人之委任關係即向後失其效
    力。
  (四)綜上所述，被告股東會選任原告為清算人，因未經原告承諾
    而不生效力，原告又已向被告為終止董事及清算人之意思表
    示，使其與被告間董事及清算人之委任關係向後失其效力，
    均如前述。從而，原告訴請確認原告與被告間清算人之委任
    關係不存在，為有理由，應予准許。
七、本件訴訟費用額確定為17,335元，並應由被告負擔。
八、本件判決基礎已臻明確，兩造其餘之攻擊防禦方法及訴訟資
    料經本院斟酌後，核與判決不生影響，無一一論述之必要，
    併予敘明。
據上論結，原告之訴為有理由，依民事訴訟法第78條、第87 條
第1 項，判決如主文。
中　　華　　民　　國　　96　　年　　6 　　月　　11　　日
                  民事第二庭  法  官  張國勳
以上正本證明與原本無異。
如對本判決上訴須於判決送達後20日內向本院提出上訴狀。
中　　華　　民　　國　　96　　年　　6 　　月　　14　　日
                              書記官  周玉惠
